臺灣臺北地方法院民事判決　　　　　　　94年度勞訴字第12號
原　　　告　　雲陽科技股份有限公司
法定代理人　　甲○○
訴訟代理人　　王泓鑫律師
　　　　　　　朱容辰律師
被　　　告　　宏明科技有限公司
兼法定代理人　乙○○
共　　　同
訴訟代理人　周福珊律師
上列當事人間請求侵權行為損害賠償事件，經本院於民國94年11
月28日言詞辯論終結，判決如下：
    主      文
原告之訴及假執行之聲請均駁回。
訴訟費用由原告負擔。
    事實及理由
一、本件原告起訴主張：被告乙○○於民國89年12月21日受僱原
    告公司擔任業務主任。原告於90年間指派被告乙○○參加經
    濟部主辦之「液體及薄膜樣品螢光光譜儀開發及研製之先期
    研究」（下稱液體及薄膜樣品先期研究）第二期研究計畫及
    面試會議，實際參與系爭螢光光譜儀組裝技術及測試技術。
    被告乙○○於91年6月4日自原告公司離職，即於同年8月間
    設立被告宏明科技有限公司（下稱宏明公司），營業項目包
    括精密儀器之零售及批發業。惟原告所研發之「改良式線性
    陣列式CCD分子螢光色譜儀」（下稱陣列式螢光光譜儀，螢
    光光譜儀之作用係進行色層分析，可以此檢測液體酸鹼值）
    ，已於93年12月間取得新型專利。原告所研發之螢光光譜儀
    中之「螢光色譜儀暨旋轉九十度UV/VIS光譜儀擴充技術」，
    為一機多用整合光學、機械及程式之創新技術，相較於國內
    螢光色譜儀以單一功能套裝機型居多，當有其經濟利益。原
    告上開陣列式螢光光譜儀具有「樣品槽與偵測器及分光器之
    間改以光纖連接，故樣品槽可依需求進行環境參數控制或加
    裝特殊附件」、「光源可輕易更換，提供不同波段需求」、
    「主機規格微小化，可節約實驗空間，並方便攜帶」、「採
    用陣列式CCD偵測器取代傳統PMT偵測器，在同一時間顯示全
    波段光譜圖，可提升實驗及線上品管時效性」、「手調式激
    發波長選擇功能，使用者依需要立即調整波長」及「光學軟
    體程式」暨將USB線應用至螢光光譜儀等，非一般涉及該類
    資訊之人所知悉，並具有經濟價值之資訊。再原告公司就該
    技術已採取合理之保密措施，故上開機密資訊為營業祕密法
    第2條所規定之營業祕密。被告明知上開營業祕密屬原告公
    司所有，竟未經原告同意即擅自使用上開機密技術生產販售
    螢光色譜儀，並將之出售與訴外人高雄大學材料系鍾宜璋教
    授、台灣微型影修股份有限司（下稱影修公司）、正達國際
    光電股份有限公司（下稱正達公司）、雲林科技大學環境與
    安全工程學系施明倫老師等人，至少獲取不法利益計新台幣
    （下同）1,400,000元，被告依營業秘密法第13條第1項第2
    款規定，自應以該1,400,000元定原告損害額，並依營業秘
    密法第13條第2項規定以原告損害額三倍計4,200,000元定被
    告應賠償額，被告應依營業秘密法第13條、民法第184條第1
    項、公司法第23條及民法第28條規定連帶賠償原告損害。惟
    原告僅就其中1,000,000元為請求等情。爰求為命被告連帶
    給付1,000,000元，及自起訴狀繕本送達翌日起至清償日止
    ，按週年利率5%計付法定遲延利息之判決；並陳明願供擔保
    ，請准宣告假執行。
二、被告則以：被告出售與影像公司之產品為「絕對反射率光譜
    儀」，出售與正達公司之產品為「多功能光學特性檢測系統
    」，高雄大學鍾宜璋教授則僅係採購光譜儀元件，雲林大學
    施明倫教授則係採購日光光譜檢測系統，均與原告主張之螢
    光光譜儀裝置結構不同。原告所主張其生產研發之螢光光譜
    儀係向各該元件生產廠商購買零件後加以組裝，而各該廠商
    均在其網站上公開產品型錄及說明組裝技術方法及程式碼。
    再光譜儀之組裝不需特殊技術，一般大學或研究所學生、教
    授均有依說明組裝之能力。而各該廠商所賣之光譜儀元件中
    ，樣品槽、偵測器、分光器、光源及光纖連結，本即由消費
    者依需要分別選購。自難認原告主張之樣品槽與偵測器及方
    光器之間可改以光纖連結、樣品槽可依需求進行進行環境參
    數控制或加裝特殊附件、光源可輕易更換、提供不同波段需
    求，主機規格微小化等，係屬其獨創之營業秘密。再原告主
    張上開陣列式螢光光譜儀使用CCD偵測器云云，然此乃眾所
    週知之常識。另市售組裝式光譜儀，本即有使用手調式分光
    器及電腦分光器之設備，故原告所主張之上開陣列式CCD偵
    測器取代傳統PMT偵測器，及以手調式激發波長選擇功能，
    均屬一般涉及該類資訊之人所知之資訊。至經濟部舉辦之「
    液體及薄膜樣品螢光光譜儀開發及研製之先行研究」，乃針
    對光譜儀在消費市場上之應用及現況所作之調查研究，該研
    究報告均係引自大專院校論文、研究機構論文及期刊資料等
    。被告乙○○既可經由圖書館、網站及期刊等公開資訊得知
    上開報告內容，益認上開資訊非屬營業祕密。況被告乙○○
    參與前開計畫，僅係資料收集與分析，並未涉及原告或財團
    法人工業技術研究院自行研發之機密，且被告乙○○就讀國
    立海洋大學水產養殖研究所（下稱海洋大學水產研究所）之
    研究論文主題即為養殖廢水處理，論文中關於水質檢驗數據
    均係採用光譜儀以分光比色法進行分析，故被告乙○○對螢
    光光譜儀器之領域早有涉獵，並非至原告公司任職後始知悉
    螢光光譜儀組裝技術。至原告上開陣列式螢光光譜儀雖經獲
    得新型專利，但僅能認定原告就該物品之形狀、構造或裝置
    之創作有專利權，並非原告就該螢光光譜儀之組裝技術均有
    獨享之權利等語，資為抗辯。而聲明求為原告之訴及假執行
    之聲請均駁回；如受不利判決，願預供擔保，請准宣告免為
    假執行。
三、查被告乙○○於89年12月21日受僱原告公司擔任業務主任，
    被告乙○○係海洋大學水產研究所碩士。原告於90年間指派
    被告乙○○參加經濟部主辦之「液體及薄膜樣品螢光光譜儀
    開發及研製之先行研究」第二期研究計畫及面試會議。被告
    乙○○於91年6月4日自原告公司離職，並於同年8月間設立
    被告宏明公司，被告宏明公司之營業項目包括生產及銷售螢
    光光譜儀。原告公司研發之陣列式螢光色譜儀於93年12月21
    日取得我國新型專利之事實，有海洋大學碩士學位證書、聘
    僱合約書、被告乙○○人事資料表、液體及薄膜樣品螢光光
    譜儀開發及研製之先期研究、年度專案計劃全程結案摘要報
    告、經濟部鼓勵中小企業開發新技術計劃電子領域審查結果
    、中華民國新型M253766號專利證書各乙份為證（見本院卷
    一第16頁至第34頁及第47頁至第48頁、本院卷二第11頁至第
    22頁），並為兩造所不爭，堪信為真實。至原告主張被告應
    賠償其使用原告上開營業秘密所受損害，為被告所否認，則
    本件首應審究者為上開「樣品槽與偵測器及分光器之間改以
    光纖連接，故樣品槽可依需求進行環境參數控制或加裝特殊
    附件」、「光源可輕易更換，提供不同波段需求」、「主機
    規格微小化」、「採用陣列式CCD偵測器取代傳統PMT偵測器
    ，在同一時間顯示全波段光譜圖」、「手調式激發波長選擇
    功能，使用者依需要立即調整波長」及「光學軟體程式」暨
    將USB線應用至螢光光譜儀等是否具備新穎性，及被告所生
    產之螢光光譜儀是否有使用原告所主張之技術。經查：
（一）按因故意或過失，不法侵害他人之權利者，負損害賠償責
      任。故意以背於善良風俗之方法，加損害於他人者，亦同
      ；故意或過失不法侵害他人之營業秘密者，負損害賠償責
      任，民法第184條第1項及營業秘密法第12條分別定有明文
      。而主張對造應負侵權行為既以故意或過失為要件，則主
      張對造應負侵權行為責任者，應就對造有故意或過失之事
      實負舉證責任（最高法院58年台上字第1421號判例參照）
      。再所稱營業秘密，係指方法、技術、製程、配方、程式
      、設計或其他可用於生產、銷售或經營之資訊，而符合左
      列要件者：1、非一般涉及該類資訊之人所知者；2、因其
      秘密性質而具有實際或潛在之經濟價值者；3、所有人已
      採取合理之保密措施者（營業秘密法第2條規定參照）。
      故營業秘密係屬可用於經濟活動提高競爭力之情報編輯著
      作，該情報編輯著作必須具備新穎性及非週知性，若該技
      術已有型錄詳細介紹，或經對外發表著作或公開使用，則
      認不具新穎性。
（二）查經濟部就原告執行之上開液體及薄膜樣品螢光光譜儀開
      發及研製之先行研究結案審查報告中，固於審查意見欄記
      載：「以CCD取代PMT製作微小的螢光光譜儀，具有技術的
      創新及產品的產業價值」，有90年10月2日審查結果書乙
      份附卷可查（見本院卷一第47頁）。惟僅以上開審查意見
      ，並不能知悉其所認定以CCD取代PMT係屬技術創新及產品
      產業價值之依據為何；再查，以CCD（電荷耦合元件）作
      為螢光光譜儀之偵測器，自89年間起即陸續經他人研究發
      表，並分析使用CCD及PMT作為偵測器之優缺點，有行政院
      國家科學委員會89年度大專學生參與專題研究計劃結案報
      告、國立中山大學物理研究所90年6月碩士論文、郭豔光
      實驗室網頁資料各乙份在卷可查（見本院一第245頁至第
      256頁、第263頁至第266頁、第268頁至280頁）；又訴外
      人臺灣哈納精密股份有限公司所生產之多功能螢光光譜分
      析儀之偵測器即是以CCD作為元件，有產品型錄乙份附卷
      可查（見本院卷一第299頁），可見使用CCD作為螢光光譜
      儀之偵測器，並非原告首創，原告主張「採用陣列式CCD
      偵測器取代傳統PMT偵測器，在同一時間顯示全波段光譜
      圖」係屬其所有之機密資訊，自不足取。
（三）原告復主張「光源可輕易更換，提供不同波段需求」、「
      主機規格微小化，可節約實驗空間，並方便攜帶」及「手
      調式激發波長選擇功能，使用者依需要立即調整波長」及
      將USB線應用於螢光光譜儀，係屬所研發之新穎技術云云
      ，均為被告所否認。查原告所提出之液體及薄膜樣品先期
      研究報告之鼓勵中小企業開發新技術推動計算摘要表，在
      創新重點欄雖記載其研發之螢光光譜儀具有上開新穎性（
      見本院卷一第188頁）；並於全程結案摘要報告記載：「
      目前計劃所訂定之預定目標皆已順利達成，執行進度較原
      訂時程超前一個月。本公司於本計劃期間，已確立商品化
      螢光光譜儀之生產組裝技術，‧‧‧。經過實際測試並且
      與市售產品作規則比較，確認效能可媲美中高價位商品」
      （見本院卷一第33頁）。然查上開推動計劃摘要表及全程
      結案摘要報告，分別係原告公司為向財團法人工業技術研
      究院爭取經費補助（見本院卷一第23頁之專案合約書第二
      條約定），及對其所進行之上開液體及薄膜樣品先期研究
      報告所為之結論，均屬原告片面所為之陳述及認定；另據
      原告提出之液體及薄膜樣品先期研究報告之執行計劃（見
      本院卷一第53頁至第66頁、第188頁至第211頁），仍不能
      認定原告所主張之此部分上開技術具備新穎性。又螢光光
      譜儀本可由需用者向各元件廠商購買後，自行組裝，為兩
      造所不爭，而被告宏明公司所生產之螢光光譜儀就光譜儀
      係採用訴外人B&W Tek及Ocean Optics5之產品（型號
      USB2000-FL Spectrofluorometer）、光源則是採用
      Spectralproducts及Ocean Optics（型號：PX-2Pulsed
      Xenon Source及HPX-2000）、樣品槽是採用Ocean Optics
      之產品（型號：CUV-ALL 4way），為兩造所不爭，並有型
      錄乙份為證（見卷外證物之Ocean Optics型錄之第153頁
      、第114頁、第131頁），則縱認被告螢光光譜儀所使用之
      光譜儀主機、光源及樣品槽，與原告所研發之螢光光譜儀
      相同，惟原告所研發上開陣列式螢光光譜儀所使用之主機
      、光源及樣品槽，被告既依其需要向其他廠商購得螢光光
      譜儀元件再加以組裝完成，實難認此部分原告所主張之上
      開技術，係屬原告所研發非一般涉及該類資訊之人所知。
      另原告主張將USB線應用至螢光光譜儀為其之創舉云云。
      然查其他廠商已有將USB線使用於螢光光譜儀，有產品型
      錄乙份附卷可憑（見本院卷一第309頁至第320頁），該將
      USB線使用於螢光光譜儀之技術既經他人以型錄介紹，實
      難認定此部分技術具有新穎性。再查原告上開陣列式螢光
      光譜儀固有取得新型專利證書（見本院卷一第48頁之中華
      民國專利證書新型第M253766號專利證書），然所謂新型
      ，係指利用自然法則之技術、思想，對物品之形狀、構造
      或裝置之創作（專利法第93條規定參照），故新型專利之
      創作範圍，僅限於物品之形狀、構造或裝置之設計。而原
      告所取得之上開新型專利證書之保護範圍僅限於可計算出
      Lumen、Lux、Candela、microjoule、microwwatt、
      microjoule/square cm、microwwatt/square、cm、dBm
      之電腦程式，槽及蓋部分是藉由雙向通道Y型光纖及探棒
      為光徑連結，暨以350瓦氙燈作為光源組，有新型專利說
      明書（五、申請專利範圍及圖示部分）乙份在卷可查（見
      本院卷二第122頁至第123頁及第126頁），縱認此新型專
      利保護範圍在未經申請專利公開之前係屬原告之機密技術
      ，但原告並未證明上開電腦軟體程式、Y型光纖及探棒連
      結，暨350瓦氙燈光源，與其主張之上開「光源可輕易更
      換」、「主機規格微小化」、「採用陣列式CCD偵測器取
      代傳統PMT偵測器，在同一時間顯示全波段光譜圖」、「
      手調式激發波長選擇功能，使用者依需要立即調整波長」
      及使用USB線在螢光光譜儀中之技術間有何關連。原告此
      部分主張，自不足取。
（四）又查原告公司於96年2月間對被告乙○○提起侵害涉嫌背
      信等刑事告訴，原告法定代理人甲○○於該偵察案件中證
      稱：「‧‧‧而軟體部分有自己寫及使用國外的，因為
      OCEAN的程式碼是開放的所以客戶可以自己寫，被告軟體
      部分沒侵害我的權利」（見臺灣台北地方法院檢察署93
      年度偵字第12325號偵查卷第203頁至第204頁），堪認被
      告所生產之上開螢光光譜儀之軟體程式部分，與原告上開
      陣列式電腦程式之原始碼，並不相同及雷同；原告復不能
      舉證證明被告所研發之上開螢光光譜儀係使用上開Y型光
      纖及探棒連結暨350瓦氙燈光源之技術為相同或係雷同之
      裝置。則縱認原告主張之上開陣列式螢光光譜儀所使用之
      軟體程式、雙向通道Y型光纖及探棒為光徑連結及使用350
      瓦氙燈光光源組為原告創作之營業秘密，仍不能認定被告
      有侵害原告此項營業秘密之行為。至原告主張被告乙○○
      受僱原告公司，係屬其之第一份工作，可見其及被告宏明
      公司生產之產品所使用之技術當與原告公司相同云云，惟
      查縱被告乙○○受僱原告公司為其第一份工作，並不當然
      即可推認被告乙○○所使用之技術即會與原告公司相同，
      原告此部分主張，尚無可取。
（五）至原告提出之改良式單光束穿透率之線性陣列式CCD自動
      化分光光譜儀新型專利說明書部分（見本院卷二第128頁
      至第150頁），然此說明書為原告申請新型專利向專利專
      責機關提出之文書（專利法第108條及第25條規定參照）
      ，原告原告不能證明此部分申請已經經濟部智慧財產局發
      給專利證書，則上開CCD自動化分光光譜儀新型專利說明
      書充其量僅是原告片面陳述，自認定原告上開新型專利說
      明書上之記載已具備新穎性。則原告主張以上開CCD自動
      化分光光譜儀新型專利說明書所附之附圖（見本院二第
      150頁至第151頁），主張上開技術具備新穎性，自不可取
      。原告又云被告所提出者均為外國資料，並非臺灣地區所
      發表，不能因此認定原告上開技術非屬新穎性。惟查原告
      上開技術既經他人發表，則在網路、視訊設備發達之今日
      ，知識交流已經打破國別之分，上開外國資料涉及該類資
      訊之人應可輕易查詢得知，不能僅以國內尚無人發表即可
      認定其具備新穎性。況被告所提出之上開資料，有部分係
      屬國內研究資料，並非屬純屬國外資料。原告再云其前透
      過被告乙○○委託訴外人張家旗完成程式軟體設計，而訴
      外人張家旗現為被告宏明公司承辦穿透-反射光譜儀檢測
      系統之販售業務，故張家旗已將光譜儀檢測程式洩漏與被
      告宏明公司。惟縱如原告所述，其前曾委託訴外人張家旗
      為上開陣列式螢光光譜儀設計軟體程式，但被告否認其所
      生產出售之上開螢光光譜儀之軟體程式原始碼與原告上開
      陣列式螢光光譜儀相同，已如前述，自不能認定張家旗有
      將原告研發之上開陣列式螢光光譜儀軟體程式洩漏與被告
      宏明公司。況縱認張家旗有將軟體程式洩漏與被告宏明公
      司，然此與被告是否侵害上開原告主張之技術，並無關連
      。原告此部分主張，仍無可取。
（六）從而，原告不能證明其上開「樣品槽可依需求進行環境參
      數控制或加裝特殊附件」、「光源可輕易更換，提供不同
      波段需求」、「主機規格微小化」、「採用陣列式CCD偵
      測器取代傳統PMT偵測器，在同一時間顯示全波段光譜圖
      」、「手調式激發波長選擇功能，使用者依需要立即調整
      波長」及USB線應用至螢光光譜儀，係屬特殊技術，復不
      能證明被告所生產出售之螢光光譜儀有與原告上開陣列式
      螢光光譜儀使用之光纖及軟體程式有相同或雷同之處，原
      告主張被告有侵害其營業秘密應負賠償責任，自無足取。
四、綜上所述，原告依營業秘密法第13條、民法第184條第1項、
    公司法第23條及民法第28條規定，請求被告連帶給付
    1,000,000元，及自起訴狀繕本送達翌日起至清償日止，按
    週年利率5%計算之法定遲延利息，洵屬無據，應予駁回。至
    原告假執行之聲請，因訴之駁回而失所附麗，併駁回之。
五、兩造其餘主張陳述及所提之證據，經本院審酌後，認均不足
    以影響本判決之結果，均毋庸再予論述，附此敘明。
六、據上論結，原告之訴為無理由，依民事訴訟法第78條，判決
    如主文。
中　　華　　民　　國　　94　　年　　12　　月　　30　　日
                        臺灣臺北地方法院勞工法庭
                                法　官　黃書苑
以上正本係照原本作成。
如對本判決上訴，須於判決送達後二十日之不變期間內，向本院
提出上訴狀。
中　　華　　民　　國　　94　　年　　12　　月　　30　　日
                                書記官  趙郁涵
